ACORDAO-COMPLETO-2385298

ACÓRDÃO 131/2020 ATA 2/2020 - PLENÁRIO

VISTOS, relatados e discutidos estes autos de relatório de auditoria realizada com o objetivo de contribuir para a melhora dos índices de eficácia e eficiência dos gastos dos recursos da Lei 10.264/2001 (Lei Agnelo Piva) com o esporte de alto rendimento, identificando eventuais falhas, irregularidades e ineficiências na gestão dos recursos financeiros,
ACORDAM os Ministros do Tribunal de Contas da União, reunidos em sessão Plenária, em:
9.1 dar ciência à Confederação Brasileira de Canoagem e ao Comitê Olímpico Brasileiro de que a contratação de pessoal administrativo, às expensas dos recursos financeiros provenientes da Lei Agnelo Piva, deve ser realizada mediante regular processo seletivo, com observância aos princípios gerais da Administração Pública constantes do art. 37 da Constituição de 1988, em especial dos princípios da impessoalidade, moralidade e da publicidade, conforme determinado pelo parágrafo único do art. 28 do Decreto 7.984/2013 e art. 7º da Portaria ME 341/2017, cabendo a realização de chamamento público, ou processo seletivo congênere, com ampla publicidade e transparência nos critérios para seleção dos colaboradores; e
9.2. arquivar os presentes autos.

Auditoria realizada com o objetivo de avaliar os índices de eficácia e de eficiência dos gastos dos recursos da Lei Agnelo Piva com o esporte de alto rendimento, identificando eventuais falhas, irregularidades e ineficiências na gestão dos recursos financeiros.

Comitê Olímpico Brasileiro; Confederação Brasileira de Canoagem; Ministério do Esporte (extinto)

3. Interessados/Responsáveis:
3.1. Interessado: Ministério da Cidadania
3.2. Responsáveis: João Tomasini Schwertner (XXX.853.990-XX); Paulo Wanderley Teixeira (XXX.895.777-XX)

13.1. Ministros presentes: José Mucio Monteiro (Presidente), Benjamin Zymler (Relator), Augusto Nardes, Raimundo Carreiro, Ana Arraes e Bruno Dantas.
13.2. Ministro-Substituto convocado: Marcos Bemquerer Costa.
13.3. Ministros-Substitutos presentes: André Luís de Carvalho e Weder de Oliveira.

BENJAMIN ZYMLER

Adoto como relatório a instrução elaborada no âmbito da Secretaria de Controle Externo no Estado do Paraná (Secex/PR) , verbis  (peça 37) :
	Introdução 
I.1. Deliberação que originou o trabalho 
Em cumprimento ao Despacho de 15/5/2018 do Min. Benjamin Zymler (TC Processo 011.628/2018-9) , realizou-se a auditoria na Confederação Brasileira de Canoagem e Comitê Olímpico Brasileiro, no período compreendido entre 28/11/2018 e 1º/3/2019, totalizando 15 dias úteis.
As razões que motivaram esta auditoria foram as conclusões obtidas na Produção de Conhecimento realizada pela Secex-RJ ao final de 2017 (TC Processo 014.483/2016-5) . No bojo daqueles autos, foi identificada como área de riscos de controle a aplicação dos recursos da Lei Piva.
I.2. Visão geral do objeto 
A Constituição estabelece no art. 217 dentre os princípios básicos que regem o esporte no Brasil, a ‘autonomia das entidades desportivas dirigentes e associações, quanto a sua organização e funcionamento’, assinalando que a destinação de recursos públicos deve priorizar o esporte educacional e, em casos específicos, o esporte de alto rendimento.
Semelhante registro possibilitou a alocação de recursos públicos para um setor voltado não para qualquer praticante mas somente àqueles que possuem talento esportivo e performance. Nesse sentido se justificaria, cada vez mais, o aumento da participação da iniciativa privada. Por essa razão, as entidades que constituem o subsistema específico do Sistema Nacional do Desporto e exercem diretamente semelhante política pública, o Comitê Olímpico do Brasil e as Confederações filiadas, são associações de direito privado, autônomas e sem fins lucrativos - art. 14 da Lei 9.615/1998.
Tal autonomia não pode, a nosso ver, ser confundida com independência, especialmente porque a Lei Geral sobre o Desporto - Lei 9.615/1998 - é categórica ao afirmar que entidades beneficiadas com recursos financeiros da União devem observância aos princípios da legalidade, impessoalidade, moralidade, publicidade, economicidade e da eficiência (art. 56-B, inciso I, da Lei 9.615/1998) .
O Comitê Olímpico do Brasil - COB é a principal entidade que gere as ações do esporte de rendimento e tem a missão de representar o país nos eventos olímpicos, pan-americanos e outros de similar envergadura, no Comitê Olímpico Internacional (COI) e nos movimentos olímpicos internacionais, assim como fomentar o movimento olímpico no território nacional, em conformidade com as regras estabelecidas pela Constituição Federal, bem como com as disposições estatutárias e regulamentares do COI e da Carta Olímpica (art. 15 da Lei 9.615/1998) .
Em 2001, foi sancionada a Lei 10.264 (Lei Piva) , que representou um marco para o esporte de alto rendimento. De inspiração inglesa, a lei previa que 2% da arrecadação bruta das loterias federais em operação no país, descontadas as premiações, fossem destinados em favor do COB e CPB, na seguinte proporção: 85% para o COB (1,7%) e os 15% restantes para o CPB (0,3%) . Além disso, a Lei Piva determina que, do total arrecadado por essas instituições, 10% deverão ser investidos no desporto escolar e 5% no desporto universitário.
No entanto, em recentíssima mudança promovida pela Medida Provisória 846/2018, que alterou a Medida Provisória 841/2018, o COB passou a receber 1,48% do produto da arrecadação da loteria federal e 1,73% das loterias de prognósticos numéricos. 
Sucede que a Lei Geral do Desporto, também conhecida como Lei Pelé (Lei 9.615/1998) , atribui ao COB a competência para gerir diretamente esses recursos, podendo descentralizá-los às confederações, a fim de executar Programas e Projetos (Ações) de fomento, desenvolvimento e manutenção do desporto, de formação de recursos humanos, de preparação técnica, manutenção e locomoção de atletas, bem como participação em eventos esportivos do COB e das Entidades Nacionais de Administração do Desporto Olímpico.
O COB, a fim de realizar tal escopo, conta com o apoio de 34 confederações desportivas filiadas. Essas entidades estão credenciadas para receber os recursos da Lei Piva, ordinariamente, em virtude da participação das respectivas modalidades esportivas nos Jogos Olímpicos. São elas: Atletismo, Badminton, Basquete, Boxe, Canoagem, Ciclismo, Desportos Aquáticos, Desportos na Neve, Desportos no Gelo, Escalada Esportiva, Esgrima, Futebol de Campo, Ginastica, Golfe, Handebol, Hipismo, Hóquei sobre Grama e Indoor, Judô, Levantamento de Peso, Pentatlo Moderno, Remo, Rugby, Skate, Surf, Taekwondo, Tênis, Tênis de Mesa, Tiro com Arco, Tiro Esportivo, Triathlon, Vela, Vela e Motor, Voleibol e Wrestling. 
Existem, ainda, outras confederações esportivas vinculadas ao COB. Tais entidades, apesar de não representarem modalidades olímpicas, poderão receber, de modo eventual, recursos financeiros oriundos da Lei Piva, por ocasião da realização de eventos esportivos nos quais suas respectivas modalidades estejam contempladas. Seriam elas: Beisebol e Softbol, Boliche, Desporto Escolar, Desporto Universitário, Hóquei e Patinação e Squash. 
Acerca da entidade confederativa em si, foi criada em 1989, com a participação das Federações dos Estados da Bahia, Rio de Janeiro, Minas Gerais, São Paulo, Distrito Federal, Goiás, Mato Grosso do Sul e Rio Grande do Sul. Sua sede, inicialmente, localizava-se no Rio de Janeiro. A partir de 1992, a sede passou a ser o Paraná. A entidade participou de todos os Jogos Olímpicos desde 1992. 
Ademais, a Confederação mantém em funcionamento três Centros de Treinamento de Canoagem Velocidade.  Supervisiona, ainda, três núcleos de base de canoagem, geridos por entidades filiadas. Participa, atualmente, de competições internacionais nas seguintes categorias: Canoagem Velocidade, Canoagem Slalom, Paracanoagem, Canoagem Onda, Caique-Pólo, Canoagem Maratona, Canoagem Descida, Canoagem Oceânica e Canoagem Tradicional. 
Os valores de orçamentos aprovados por conta da Lei Piva (fonte: https://www.cob.org.br/pt/cob/transparencia/orcamento-das-confederacoes) não coincidem com os valores lançados em demonstrativos contábeis anuais. Assim sendo, optamos por registrar os valores extraídos da composição dos repasses que formam a ‘Receita Operacional Bruta’ da entidade entre 2015 e 2018, Comitê Olímpico do Brasil (COB) e Comitê Paraolímpico do Brasil (CPB) - peças 19, 35 e 36:
	Exercício
	Título
	Total (em R$) 

	2015
	COB
	3.626.290,12

		CPB
	272.834,22

	2016
	COB
	3.954.890,14

		CPB
	802.413,87

	2017
	COB
	3.316.561,76

		CPB
	931.075,45

	2018
	COB
	4.653.584,12

		CPB
	977.797,57

A Confederação possui, ainda, como fontes de recursos, patrocínios relevantes e recursos financeiros oriundos da Lei de Incentivo ao Esporte.
A entidade conta, nesta data, com 23 colaboradores, administrativos e técnicos, além de Presidente e Vice-Presidentes remunerados.
Os resultados desportivos obtidos pela modalidade canoagem, desde 2015, em campeonatos mundiais, em todas as categorias, masculino e feminino, foram os seguintes - documentos fontes às peças 33 e 34:

Em relação aos Jogos Olímpicos de 2016, a modalidade totalizou 3 das 19 medalhas olímpicas conquistadas pela delegação brasileira.
I.3. Objetivo e questões de auditoria 
A presente auditoria teve por objetivo de avaliar a eficiência e eficácia dos gastos com o esporte de alto rendimento, identificando eventuais irregularidades e ineficiências na gestão.
A partir do objetivo do trabalho e a fim de avaliar em que medida os recursos estão sendo aplicados de acordo com a legislação pertinente, formularam-se as questões adiante indicadas:
Questão 1: As estratégias, as diretrizes, a metas e a indicadores de desempenho, definidos pelo CNE, pelo ME, pelo COB e pelas próprias Confederações estão refletidas na distribuição e na aplicação dos recursos da LAP, bem como na seleção de programas e projetos destinatários, e nas correspondentes transferências financeiras?
Questão 2: A execução financeira dos recursos da LAP, quanto a contratações de bens e serviços, a cargo do COB e das Confederações, conforma-se com as normas legais e regulamentares pertinentes, inclusive com respeito aos registros e às demonstrações contábeis de responsabilidade dessas instituições?
Questão 3: A contratação de pessoal e a nomeação de gestores dos quadros das Confederações baseiam-se em parâmetros de gestão de recursos humanos estabelecidos pelo ME ou pelo COB, em procedimentos aderentes aos princípios aplicáveis à Administração Públicas aplicáveis e às normas legais e regulamentares pertinentes, bem como em critérios de seleção fundamentados em meritocracia?
Questão 4: Os procedimentos e normativos internos de controle, fiscalização e acompanhamento da aplicação dos recursos da LAP pelo COB e pelas Confederações, bem como de apresentação e de análise das correspondentes prestações de contas guardam conformidade com as normas e princípios constitucionais, legais e regulamentares pertinentes?
I.4. Metodologia utilizada 
Os trabalhos foram realizados em conformidade com as Normas de Auditoria do Tribunal de Contas da União (Portaria TCU 280, de 8 de dezembro de 2010, alterada pela Portaria TCU 168 de 30 de junho de 2011) e com observância aos Padrões de Auditoria de Conformidade estabelecidos pelo TCU (Portaria Segecex 26, de 19 de outubro de 2009) .
Os exames realizados compreenderam basicamente a análise documental – conforme as sucessivas requisições de informações e complementações de informações – essas, diante da necessidade de algum esclarecimento pontual ou perante a insuficiência das informações repassadas. Também foram realizados cruzamentos de dados junto ao Sistema DGI, especialmente no que tocou à Questão 2 (execução financeira) , máxime o cruzamento para a verificação de possíveis relacionamentos entre dirigentes, colaboradores e fornecedores de bens e serviços. Foram, também, realizadas entrevistas abertas junto a colaboradores da CBCa e ao respectivo Presidente.
A título de exemplo, no exame da Questão 2, concernente à execução financeira da entidade, foram examinadas a Cotação Prévia de Preços 1/2018, PE 6/2018, PE 1/2018, PE 2/2018, PE 3/2018, PE 5/2018, PE 15/2018, PE 17/2018, PE 18/2018, PE 6/2017, PE 2/2017, PE 3/2017 e PE 2/2016. Esses sob os critérios materialidade e relevância.
Já na análise da Questão 4, alusiva às glosas das prestações de contas perante o COB, e verificação da origem dos recursos inerentes à recomposição dos valores eventualmente impugnados, foram utilizados, na amostragem, cinco projetos, dentre os sete inicialmente examinados, escolhidos pelo critério materialidade.
I.5. Limitações inerentes à auditoria 
Não houve.
I.6. Volume de recursos fiscalizados 
O volume de recursos fiscalizados alcançou o montante de R$ 12.904.065,56, correspondentes à soma dos recursos financeiros da LAP, referentes ao Comitê Olímpico do Brasil - COB e Comitê Paraolímpico do Brasil - CPB, entre 1º/1/2015 e 31/12/2017.
I.7. Benefícios estimados da fiscalização 
Entre os benefícios estimados desta fiscalização pode-se mencionar aquele da modalidade ‘Outros benefícios diretos’, no sentido de se propiciar a indução da melhoria dos controles internos das entidades na gestão da Lei Agnelo Piva. 
Achados de auditoria 
I.8. Contratação de pessoal em quantidade superior ou inferior ao necessário. Contratação de pessoal segundo critérios subjetivos e não aderentes aos princípios da Administração Pública.
Tal achado decorreu da modalidade de seleção e contratação de pessoal voltado a atividades de suporte administrativo sem a observância dos preceitos da impessoalidade, moralidade e da publicidade. Segundo constou da peça 20, em resposta a questionamento realizado à peça 14, o procedimento seletivo é realizado por meio de sítios especializados da rede mundial (CATHO ou BNE) . Tal observação, a fortiori, e a nosso modo de ver, não se aplicaria à contratação de profissionais cujas atividades estejam ligadas ao esporte de alto rendimento – e que equivalem à situação daqueles que ostentam notória especialização técnica no meio esportivo, ato que deve ser motivado, em cada caso específico, no momento da contratação.    
Análise dos comentários dos gestores 
Considerando que o achado constatado não se constitui em elemento de alta complexidade ou de grande impacto, entendeu-se dispensável a coleta dos comentários do gestor.
Conclusão 
Para melhor visualização dos exames procedidos, estruturamos as quatro questões de auditoria indicadas em torno das respectivas subquestões (SQ) , a partir das quais formulamos as respectivas análises:
Questão 1: SQ1. A proposição e a execução de programas e projetos pela confederação com recursos da LAP – a incluir as contratações de bens e serviços e de pessoal relacionadas – decorrem de diretrizes estratégicas definidas pelo COB para o desporte de rendimento? Que diretrizes são essas? Sim. Tal é definida pela visão, missão e valores da organização. Essas se refletiram, na medida em que pudemos avaliar, na orientação para a elaboração das metas da CBCa.
Questão 1: SQ2. A confederação desenvolve suas atividades institucionais orientada por metas, indicadores e avaliações de desempenho instituídos pelo COB, de sorte a induzir a atuação eficiente? Sim, na medida em que nos foi possível avaliar. Exemplo disto está no direcionamento/priorização de ações estratégicas presentes às peças 21 e 22.
Questão 1: SQ3. A aplicação de recursos da LAP nos programas e projetos executados pela confederação é acompanhada pelo ME e pelo COB? Se sim, como isso ocorre? Sim. O COB atua como espécie de delegado do ME, por força do atualmente em vigor Ato Normativo 1/2018, atuação materializada no exame das prestações de contas dos recursos repassados no âmbito da LAP (peça 13) .
Questão 2: SQ4. O custeio de despesas administrativas da confederação com recursos da LAP respeita o limite máximo de 25% estabelecido nos art. 6º, inciso I, da Portaria ME 341/2017, no art. 23, inciso II, do Decreto 7.984/2013 e, finalmente, nos art. 2º e 6º da Portaria ME 1/2014? Sim. Porém, é de se observar que o limite era de 20% até o exercício passado – 2018 – passando a 25% somente a partir de 2019.
Questão 2: SQ5. Os processos de aquisição de bens e contratação de serviços pela confederação com recursos da LAP atendem aos princípios da administração pública da legalidade, impessoalidade, moralidade, publicidade, eficiência, igualdade julgamento objetivo e seleção da proposta mais vantajosa, em cumprimento do arts. 20, caput e § 3º, e 28, caput e parágrafo único, do Decreto 7.984/2013? Sim, conforme os exames amostrais realizados nas cotações prévias e PE analisados, solicitados à peça 6.
Questão 2: SQ6. A confederação contrata empréstimos financeiros para arcar com o pagamento de obrigações contraídas no âmbito de projetos que deveriam ser custeados com recursos da LAP, mas não o foram por motivo de glosas ou suspensão de repasses pelo COB? Não, pelo que colhemos das análises das contas contábeis e bem assim dos balanços/demonstrativos financeiros anuais, em confronto com as fontes de recursos ao longo dos exercícios de 2015 a 2018, inclusive.
Questão 3: SQ7. Os procedimentos de contratação de pessoal, com remuneração custeada com recursos da LAP, observam os princípios gerais da administração pública descridos no art. 37 da Constituição Federal, em especial os da impessoalidade, da publicidade e da isonomia? Não.
Questão 3: SQ8. Há chamamento público, processo seletivo transparente e seleção por meritocracia? Não foi demonstrado.
Questão 3: SQ9. O quadro de pessoal da confederação, remunerado com recursos públicos, contém empregados que também ocupem cargos, empregos ou funções na administração pública, contrariando a Constituição Federal, art. 37, inciso XVII, a Lei 13.473/2017 (LDO para 2018) , art. 17, VII, e LDO anteriores? Não, conforme o cruzamento das bases de dados mantidas junto ao DGI.
Questão 4: SQ10. A confederação está adimplente com o dever de prestar contas, ao COB, da aplicação dos recursos da LAP que lhes são descentralizados? Sim.
Questão 4: SQ11. Quais são as falhas, irregularidades ou omissões verificadas pelo COB? Tratavam-se basicamente de despesas apropriadas em conta contábil indevida ou não compatível a dado projeto, o que se apontou, amiúde, nos exames de contas realizados pelo COB.
Questão 4: SQ12. Que medidas saneadores são adotados pelo COB? O recolhimento/recomposição de valores financeiros, bem como ajustes de natureza contábil – esses os mais comuns que pudemos constatar.
Questão 4: SQ13. A confederação atende ao critério de comprovação de viabilidade e autonomia financeiras exigido, por força do art. 4º, inciso II, da Portaria ME 115/2018, como condição para o recebimento de recursos da LAP? Sim, conforme certidão apresentada – peça 32.
Questão 4: SQ14. A confederação tem sido cobrada pelo COB quanto à manutenção de sua viabilidade e autonomia financeiras, sobretudo encontrando-se em situação deficitária? Sim, conforme ainda a certidão apresentada – peça 32.
Questão 4: SQ15. A confederação atende ao requisito de ‘transparência na gestão’, pressuposto para beneficiar-se de isenções fiscais e repasses de recursos da administração federal direta ou indireta, e comprova esta condição, disponibilizando e mantendo as informações pertinentes em seu sítio na Internet, nos termos da Lei 9.615/1998, arts. 2º, parágrafo único, inciso I, 18-A, inciso IV, e da Portaria ME 115/2018, arts. 3º, inciso VIII, 11 e 12? Sim. As informações estão disponibilizadas de maneira razoavelmente organizada e acessível a quaisquer interessados a partir do respectivo portal mantido junto à rede mundial.
Incumbe pontuar que o limite para despesas administrativas no limite de 20% do repasses da LAP foi observado, máxime no exercício passado (2018) .  
Isto posto, sugere-se a expedição, aos auditados, da ciência abaixo descrita, de sorte a que a Confederação incorpore o procedimento às suas práticas administrativas na contratação dos colaboradores atuantes na área de suporte à gestão. 
Proposta de encaminhamento
Ante todo o exposto, submetem-se os autos à consideração superior, propondo:
1.1. Responsáveis: Comitê Olímpico Brasileiro, Confederação Brasileira de Canoagem:
1.2. dar ciência à Confederação Brasileira de Canoagem - CBCa e ao Comitê Olímpico Brasileiro - COB de que a contratação de pessoal administrativo, às expensas dos recursos financeiros provenientes da Lei Agnelo-Piva, deve ser realizada mediante regular processo seletivo, com observância aos princípios gerais da Administração Pública constantes do art. 37 da Constituição de 1988, em especial dos princípios da impessoalidade, moralidade e da publicidade, conforme determinado pelo parágrafo único do art. 28 do Decreto 7.984/2013 e art. 7º da Portaria ME 341/2017, cabendo a realização de chamamento público, ou processo seletivo congênere, com ampla publicidade e transparência nos critérios para seleção dos colaboradores;
1.3. O arquivamento dos presentes autos.”
2.	O corpo dirigente da Secex/PR endossou a instrução acima transcrita (peças 38 e 39) .
3.	Ato contínuo, o COB compareceu aos autos e expôs os esclarecimentos constantes da peça 40. Desse modo, em homenagem ao princípio da verdade material, que norteia o desenvolvimento dos processos no âmbito deste Tribunal, bem como aos princípios do contraditório e da ampla defesa, determinei à unidade técnica que analisasse os argumentos expostos pela entidade e, por consequência, o seu reflexo na proposta de encaminhamento apresentada.
4.	Foi exarada, então, a instrução técnica complementar constante da peça 43, cujo trecho essencial transcreve-se abaixo:
	“EXAME TÉCNICO
4.	À peça 41 foi autuado documento de autoria do Comitê Olímpico Brasileiro, representado por seu procurador constituído nos autos, onde argumenta que a proposta de encaminhamento transcrita no item 3 desta instrução jamais foi objeto de oitiva do COB. Afirma que o Comitê foi chamado a se manifestar apenas uma vez durante a realização da auditoria, tendo respondido a todos os questionamentos formulados, mas que nenhum desses questionamentos tratou do processo de seleção de pessoal, área onde ocorreu o achado de auditoria objeto da proposta de encaminhamento.
5. 	Declara o COB que ‘todas as vagas abertas são publicadas na rede social Linkedin, assegurando a devida transparência e permitindo amplo acesso e candidatura por seus milhares de usuários’. Afirma o COB que, ao adotar essa ferramenta, propicia a divulgação ilimitada das vagas a qualquer interessado, consagrando-se ‘a máxima transparência e absoluta impessoalidade do processo’.
6.	Acrescenta o COB que, para cada vaga aberta, são selecionados no mínimo de quatro a cinco currículos, e que a avaliação e seleção são conduzidas pelo departamento de recursos humanos e pelo gestor da área respectiva. A dupla aprovação necessária no processo de seleção assegura, no entender do COB, a lisura, moralidade, transparência e impessoalidade da contratação.
7.	O documento à peça 41 ressalta, porém, que tanto o COB como as demais entidades integrantes do Sistema Nacional de Desporto são pessoas jurídicas de direito privado e não integram a Administração Pública, e que tanto a Constituição Federal como a legislação infraconstitucional asseguram ao COB autonomia administrativa, estando sujeito ao controle deste Tribunal apenas quanto aos recursos recebidos em função da Lei 13.756/2018, não lhe sendo aplicável as regras de contratação de pessoal da Administração Pública, conforme já pacificado pelo STF (não exigência de concurso público para contratação de pessoal) . Requer ao final que se reconheça não estar o COB sujeito às normas regentes da seleção e contratação de pessoal pela Administração Pública, e a adequação do procedimento adotado por aquele Comitê para seleção de pessoal aos princípios da transparência, moralidade e impessoalidade, bem como a exclusão da referência ao COB no encaminhamento proposto pela Unidade Técnica.
8.	Inicialmente, cumpre assinalar que o próprio relatório de auditoria registra à peça 37, p. 4, que tanto o COB como as confederações a ele filiadas são associações de direito privado, conforme definido no art. 13 da Lei 9.615/1998, que trata do Sistema Nacional do Desporto. Por outro lado, consoante também mencionado à peça 37, p. 4, a Lei 9.615/1998, ao tratar em seu Capítulo VIII dos recursos para o desporto, estabelece no art. 56-B o seguinte:
‘Art. 56-B Sem prejuízo de outras normas aplicáveis a repasse de recursos, para a assinatura do contrato de desempenho será exigido das entidades beneficiadas que sejam regidas por estatutos cujas normas disponham expressamente sobre:
I – observância dos princípios da legalidade, impessoalidade, moralidade, publicidade, economicidade e da eficiência; (...) ’
9.   Conforme também registrado no relatório à peça 37, o achado de auditoria refere-se aos procedimentos adotados pela Confederação Brasileira de Canoagem para contratação de pessoal, segundo informações prestadas pela própria Confederação (peça 20) , e consoante também expresso na matriz de achados à peça 37, p. 11. O referido relatório propôs dar ciência do achado também ao Comitê Olímpico Brasileiro, visto tratar-se de Confederação a ele filiada, conforme arts. 13 e 14 da Lei 9.615/1998.
10. Cabe propor, assim, que não seja acolhido o pedido formulado pelo Comitê Olímpico Brasileiro à peça 40, mantendo-se em seus termos a proposta de encaminhamento integrante do relatório de auditoria à peça 37, devendo ser explicitado nas comunicações que vierem a ser expedidas ao COB e à Confederação Brasileira de Canoagem que o achado de auditoria se refere ao processo seletivo de pessoal no âmbito da CBCa.
CONCLUSÃO
11. Tendo presentes as razões expendidas, propõe-se o não acolhimento do pedido formulado no documento à peça 40, de autoria do Comitê Olímpico Brasileiro, mantendo-se em seus termos a proposta de encaminhamento integrante do relatório de auditoria à peça 37, devendo ser explicitado nas comunicações que vierem a ser expedidas ao COB e à Confederação Brasileira de Canoagem que o achado de auditoria se refere ao processo seletivo de pessoal no âmbito da CBCa.
PROPOSTA DE ENCAMINHAMENTO
12. Ante todo o exposto, submetem-se os autos à consideração superior, propondo o não acolhimento do pedido formulado no documento à peça 40, de autoria do Comitê Olímpico Brasileiro, mantendo-se em seus termos a proposta de encaminhamento integrante do relatório de auditoria à peça 37, devendo ser explicitado nas comunicações que vierem a ser expedidas ao COB e à Confederação Brasileira de Canoagem que o achado de auditoria se refere ao processo seletivo de pessoal no âmbito da CBCa.”
5.	O sr. diretor da Secretaria de Controle Externo do Trabalho e Entidades Paraestatais endossou o posicionamento acima (peça 44) .
	É o relatório.

Alessandro Balbi Abreu (OAB/SC 15.740), Wladimyr Vinycius de Moraes Camargos (OAB/DF 39.918) e outros

Não atuou

RELATÓRIO DE AUDITORIA. AVALIAÇÃO DA EFICIÊNCIA E EFICÁCIA DOS GASTOS DOS RECURSOS DA LEI AGNELO-PIVA COM O ESPORTE DE ALTO RENDIMENTO. CONTRATAÇÃO DE PESSOAL SEGUNDO CRITÉRIOS SUBJETIVOS E NÃO ADERENTES AOS PRINCÍPIOS DA ADMINISTRAÇÃO PÚBLICA NO ÂMBITO DA CONFEDERAÇÃO BRASILEIRA DE CANOAGEM. CIÊNCIA.

RELATÓRIO DE AUDITORIA (RA)

Secretaria de Controle Externo no Estado do Paraná (Secex/PR) e Secretaria de Controle Externo do Trabalho e Entidades Paraestatais (SecexTrab)

Trata-se de auditoria realizada com o objetivo de contribuir para a melhora dos índices de eficácia e eficiência dos gastos dos recursos da Lei 10.264/2001 (Lei Agnelo Piva) com o esporte de alto rendimento, identificando eventuais falhas, irregularidades e ineficiências na gestão dos recursos financeiros. 
2.	O trabalho foi coordenado pela equipe da Secex/RJ e contou com a participação de quatro secretarias localizadas em outros Estados da federação. O processo sob exame versa, especificamente, sobre a auditoria realizada junto à Confederação Brasileira de Canoagem (CBCa) , sob responsabilidade da Secex/PR. 
3.	O detalhado relatório elaborado pela equipe de fiscalização apontou a existência de achado que consiste na contratação de pessoal segundo critérios subjetivos e não aderentes aos princípios da Administração Pública.
4.	Do que ressai dos autos, a seleção e a contratação de pessoal voltado a atividades de suporte administrativo no âmbito da CBCa ocorre por meio de sítios especializados da internet  (Catho ou Banco Nacional de Empregos – BNE) , sem observância dos preceitos da impessoalidade, moralidade e publicidade, não restando demonstrada a ocorrência de chamamento público, nem de processo seletivo transparente e de seleção por meritocracia.
5.	Conforme destacado, embora o Comitê Olímpico do Brasil (COB) e as suas confederações filiadas sejam associações de direito privado, autônomas e sem fins lucrativos, nos termos do arts. 13 e 14 da Lei 9.615/1998 (Lei Geral sobre o Desporto) , o art. 56-B, inciso I, da mesma Lei estabelece que “entidades beneficiadas com recursos financeiros da União devem observância aos princípios da legalidade, impessoalidade, moralidade, publicidade, economicidade e da eficiência”.
6.	É a Lei 10.264/2001 (Lei Agnelo Piva) o instrumento normativo que prevê a destinação, em favor do COB e do Comitê Paraolímpico do Brasil (CPB) , de percentual da arrecadação bruta das loterias federais em operação no país. A referida Lei previa que 2% da arrecadação bruta das loterias federais, descontadas as premiações, seriam destinados em favor do COB e do CPB, na seguinte proporção: 85% para o COB (1,7%) e os 15% restantes para o CPB (0,3%) . No entanto, em recente alteração promovida pela Medida Provisória 846/2018, o COB passou a receber 1,48% do produto da arrecadação da loteria federal e 1,73% das loterias de prognósticos numéricos.
7.	Já a Lei 9.615/1998 atribui ao COB a competência para gerir diretamente os recursos acima citados ou descentralizá-los às confederações desportivas filiadas, credenciadas para receber recursos da Lei 10.264/2001 em virtude da participação em jogos olímpicos.
8.	A proposta de encaminhamento oferecida pela unidade foi no sentido de dar ciência à CBCa e ao COB de que a contratação de pessoal administrativo, às expensas dos recursos financeiros provenientes da Lei Agnelo Piva, deve ser realizada mediante regular processo seletivo, com observância aos princípios gerais da Administração Pública constantes do art. 37 da Constituição Federal, em especial aos princípios da impessoalidade, moralidade e publicidade, conforme determinado pelo parágrafo único do art. 28 do Decreto 7.984/2013 e pelo art. 7º da Portaria ME 341/2017, cabendo a realização de chamamento público, ou processo seletivo congênere, com ampla publicidade e transparência nos critérios para seleção dos colaboradores.
9.	 Manifesto, desde já, minha concordância com a proposta alvitrada pela unidade técnica, sem prejuízo de tecer as considerações a seguir.
10.	Entendo que, à semelhança do que ocorre com as entidades do “Sistema S”, as confederações desportivas não estão sujeitas ao inciso II do art. 37 da Constituição Federal, pois não integram a administração pública direta nem indireta. Não obstante, conforme a jurisprudência consolidada deste Tribunal, tais entidades, por receberem recursos públicos, não devem se afastar da observância dos princípios gerais que regem a contratação pública.
11.	Assim, ainda que a contratação de seu pessoal seja disciplinada por regulamentos próprios, os processos seletivos a serem realizados devem balizar-se pelos princípios constitucionais relativos à administração pública (Acórdãos 116/2019 e 1.925/2017, ambos do Plenário, dentre outros) . 
12.	É inegável que o fato de não se sujeitarem à obrigatoriedade de realizar concurso público nos moldes do art. 37, inciso II, da Carta Magna, permite a tais entidades a adoção de formas de seleção diferenciadas, as quais refogem ao estrito objetivismo característico dos concursos públicos realizados pela Administração. Contudo, deve sempre estar assegurada a obediência aos princípios básicos de direito público (legalidade, impessoalidade, moralidade, isonomia, eficiência e publicidade) . Assim sendo, as confederações desportivas não podem se furtar a estabelecer parâmetros objetivos de seleção e avaliação, sob pena de se abrir espaço para a possibilidade de que a escolha do candidato seja baseada em preferências pessoais.
13.	Classifico como adequado, portanto, o tratamento dispensado pela equipe de fiscalização à irregularidade detectada.
14.	Por fim, quanto ao expediente juntado aos autos pelo COB (peça 41) , por meio do qual, além de alegar que não foi chamado a se manifestar sobre a proposta de encaminhamento da instrução técnica, defende a adequação do procedimento por ele adotado para a seleção de pessoal (publicação das vagas na rede social Linkedin) , cumpre esclarecer que o achado de auditoria refere-se aos procedimentos adotados pela Confederação Brasileira de Canoagem para contratação de pessoal.
15.	Ademais, o presente relatório de auditoria baseou-se em informações prestadas pela própria CBCa (peça 20) , que indicaram que não é utilizada ferramenta de contratação de pessoal que observe os princípios gerais aplicáveis à Administração Pública. Conforme explicitado à peça 20, o recrutamento realizado pelo CBCa segue as seguintes fases: (i) gestor do departamento abre a vaga no site da Catho ou BNE, filtra os currículos escolhidos, agenda entrevista, faz os testes de acordo com a função a ser exercida e escolhe o candidato. Em seguida, é encaminhado formulário de ficha cadastral para preenchimento pelo candidato, que envia os documentos para o setor de recursos humanos da entidade. Após análise da documentação, é agendado o exame admissional do candidato, para, em seguida, dar-se o início das atividades.
16.	O fato de haver proposta de ciência do achado também ao COB justifica-se tão somente por ser a CBCa entidade a ele filiada, não sendo obrigatória a sua oitiva prévia sobre a questão objeto de debate.
17.	Tendo em vista a ausência de achados de alta complexidade ou que tenham resultado em dano ao erário, voto por que o Tribunal adote o acórdão que ora submeto à apreciação deste colegiado.
TCU, Sala das Sessões Ministro Luciano Brandão Alves de Souza, em 29 de janeiro de 2020.
BENJAMIN ZYMLER 
Relator